【裁判字號】    89,自,105
【裁判日期】    900712
【裁判案由】    詐欺
【裁判全文】
臺灣屏東地方法院刑事判決                          八十九年度自字第一五號
    自  訴  人  瑞方企業有限公司
    法定代理人  乙  ○
    代  理  人  丙○○
    被      告  丁○○
    指定辯護人  本院公設辯護人  謝弘章
    選任辯護人  李坤南
    被      告  甲○○
    指定辯護人  本院公設辯護人  謝弘章
右列被告因詐欺案件，經自訴人提起自訴，本院判決如左：
     主  文
丁○○、甲○○均無罪。
     理  由
一、自訴意旨略以：被告丁○○為七聯重工股份有限公司（下稱七聯公司）負責人，
    被告甲○○為該公司職員。七聯公司於民國八十九年五月二十日與自訴人瑞芳企
    業有限公司（下稱瑞芳公司），簽訂工程承攬契約，約定由七聯公司將其所承攬
    自臺灣電力公司之龍門計畫第一、二號汽機島區廠房結構工程，其中關於結構鋼
    件、埋設鐵件、樓梯扶手、格柵鈑及雜項鐵件等吊、安裝工程，委由自訴人瑞芳
    公司承辦。惟八十九年五月二十日簽約當日，由被告甲○○以七聯公司監標人身
    分，及七聯公司會計范月嬌，共同出面向自訴人之法定代理人乙○諉稱七聯公司
    將簽發相同面額，發票日為八十九年十一月二十日之支票以交換自訴人所提出充
    作履約保證金之面額八百萬元之臺灣銀行支票，自訴人信以為真遂在臺灣銀行前
    鎮分行票號ＥＦ一九五六一五號，面額三百萬元，發票日為八十九年五月十九日
    及臺灣銀行前鎮分行票號ＢＥ0000000號，面額五百萬元，發票日為八十
    九年五月十九日之支票各一紙上背書，交由被告甲○○及范月嬌簽收取回，被告
    甲○○及范月嬌即交付被告丁○○事先簽發之臺灣銀行潮州分行，票號ＡＫ00
    00000號，面額八百萬元，發票日為八十九年十一月二十日，指定受款人為
    瑞芳企業有限公司之支票一紙與自訴人之法定代理人乙○收執。詎支票到期，自
    訴人提示該支票，竟遭以存款不足，拒絕往來及發票人簽章不符等理由退票，至
    此自訴人始發現該支票發票人雖為七聯公司，但該支票並未加蓋七聯公司負責人
    即被告丁○○之印鑑，而代之以偽造之「黃瑟宗」、「張慶瑞」印文，而經查證
    結果自訴人所交付之前開支票二紙，均已由七聯公司兌領，因認被告丁○○、甲
    ○○涉有刑法第二百零一條第一項之偽造有價證券及第三百三十九條第一項之詐
    欺取財罪嫌。
二、按犯罪事實應依證據認定之，無證據不得推定其犯罪事實，刑事訴訟法第一百五
    十四條定有明文，又按刑事訴訟法上所謂認定犯罪事實之證據，係指足以認定被
    告確有犯罪行為之積極證據而言，如未能發現相當證據或證據不足以證明時，自
    不得以推測或擬制之方法，以為裁判之基礎，最高法院二十九年上字第三一○五
    號及四十年台上字第八十六號分別著有判例可資參照。又刑法詐欺罪之成立，須
    行為人有不法取財之意思，實施詐欺行為，對方因此行為陷於錯誤，而為財產上
    之處分為其要件，若行為人所使用之方法，不能認為詐術，亦不致使人陷於錯誤
    ，即與詐欺之要件不符，刑法第三百三十九條第一項及最高法院十九年上字第一
    六九九號、四十六年台上字第二六○號判例可資參照。
三、本件自訴人認為被告涉有偽造有價證券及詐欺犯行，係以被告劉丁○○、甲○○
    以偽造之臺灣銀行潮州分行，票號ＡＫ0000000號，面額八百萬元，發票
    日為八十九年十一月二十日，指定受款人為瑞芳企業有限公司之支票一紙與自訴
    人之法定代理人乙○交換充作履約保證金之面額計八百萬元之臺灣銀行支票二紙
    ，並將臺灣銀行支票兌現領款，而被告丁○○、甲○○所交付之支票屆期遭銀行
    以存款不足及印鑑不符為由，拒絕付款為其所憑之論據。訊據被告二人均堅決否
    認有偽造有價證券及詐欺犯行，被告丁○○辯稱：當初公司股東變更，財物部門
    弄錯了，因為票是會計開的等語；被告甲○○辯稱：黃瑟宗是公司前董事長、張
    慶瑞是前總經理，丁○○是接任張慶瑞之職務，我對公司財務的作業程序不清楚
    ，不知公司的票何以遭退票等語。
四、經查：(一)被告丁○○於八十九年三月四日經七聯公司董監事會議推選為該公司之
    董事長，而該公司於臺灣銀行潮州分行之支票存款帳號00000000000
    00係於八十九年六月八日將原負責人黃瑟宗變更為丁○○，並辦理更換印鑑之
    事實，業據被告丁○○於本院審理時供承明確，並有七聯公司八十九年度第一次
    董監事會議會議記錄一份、銀行對保資料及印鑑表二紙、臺灣銀行潮州分行九十
    年六月二十二日（九十）銀潮營字第二七三三號函一紙及函附存款印鑑卡二紙在
    卷可稽，應堪信為真實。(二)七聯公司前董事長黃瑟宗及總經理張慶瑞於泛亞銀行
    南高雄分行之支票存款之印鑑與該公司於臺灣銀行潮州分行之支票存款印鑑並不
    相同，而被告丁○○、甲○○所交付之前開臺灣銀行潮州分行支票係蓋用泛亞銀
    行南高雄分行之支票存款之印鑑等情，已據被告丁○○於審理時供陳明白，並有
    銀行對保資料及印鑑表二紙、臺灣銀行潮州分行，票號ＡＫ0000000號，
    金額八百萬元，發票日為八十九年十一月二十日之支票一紙附卷可參，亦屬無疑
    。(三)七聯公司於八十九年三月十四日向新亞建設開發股份有限公司（下稱新亞公
    司）承攬核四工程後，經股東常會及財政部證券暨期貨管理委員會同意增資四億
    二千萬元等情，復據被告丁○○、甲○○於審理時具狀陳述明確，且有工程承攬
    書一份、發包工程承攬單一紙、財政部證券暨期貨管理委員會八十九年七月六月
    （八九）台財證（一）第五八一一號函一紙、增資發行新股公告剪報一紙，應堪
    採信。(四)本件上開臺灣銀行潮州分行之支票係八十九年五月二十日由七聯公司簽
    發交付自訴人，依前所述，七聯公司當時之董事長雖係被告丁○○，惟七聯公司
    當時尚未向臺灣銀行潮州分行辦理變更支票存款印鑑卡負責人及印鑑之手續，簽
    發支票時自仍須在支票上蓋用七聯公司、黃瑟宗、張慶瑞之印鑑，以免印鑑不符
    ，亦與常理相符，從而上開支票並非未經授權而偽造之票據。又七聯公司於泛亞
    銀行南高雄分行及臺灣銀行潮州分行均有支票存款帳號，惟二者所使用之印鑑並
    不相同，於簽發支票時誤蓋印鑑，亦不無可能，且自訴人所背書之上開臺灣銀行
    前鎮分行支票二紙確係由七聯公司提示付款，亦經自訴人指訴明確，被告甲○○
    僅為七聯公司支領薪資之一般雇員，並無為公司詐騙自訴人之必要。再者，七聯
    公司因八十九年七月間確實有增資計畫，已如前述，而行政院亦於八十九年十月
    二十七日宣布核四停工，是被告所辯因經濟不景氣，增資失敗，復因核四停工新
    亞公司未支付七聯公司工程款及工程預付款之重大經濟變故下，導致七聯公司無
    法支付八十九年十一月二十日應支付瑞方公司之八百萬票款，且七聯公司、被告
    丁○○、甲○○與自訴人已達成和解，業已清償上開八百萬之票款，此經自訴人
    於審理時陳稱明確，並有和解書一紙在卷可參，益證被告丁○○、甲○○二人並
    無不法取財之意思，亦無實施詐欺行為，本件純係七聯公司內部作業程序發生疏
    忽，加以該公司財務發生問題所致。綜上所述，被告所辯應堪採信。此外，復查
    無其他確切證據足以證明被告丁○○、甲○○有自訴人所指之犯罪事實，其犯罪
    即屬不能證明，爰為其無罪之諭知。
據上論斷，應依刑事訴訟法第三百四十三條、第三百零一條第一項，判決如主文。
中      華      民      國      九十      年      七      月    十二    日
                                      臺灣屏東地方法院刑事第三庭
                                          審判長法  官  黃國永
                                                法  官  陳姵君
                                                法  官  余德正
右正本證明與原本無異。
對於本判決如有不服應於收受送達後十日內向本院提出上訴書狀上訴於台灣高等法院
高雄分院並按他造當事人之人數附具繕本。
                                                書記官  曾文玲
中      華      民      國      九十      年      七      月    十二    日


司法院資訊處製作；財團法人民間司法改革基金會備份。
